臺灣臺南地方法院民事判決
                                     108年度訴字第1681號
原      告  劉國棟

訴訟代理人  藍慶道律師
被      告  林志龍
            郭金池
            林志成
            林秀梅
            邱邦睿
            邱允泰
            邱振財


            張睿桓（即林易臻之承受訴訟人）

            林佑容（即林易臻之承受訴訟人）

            張孝瑄（即林易臻之承受訴訟人）

            張嘉純（即林易臻之承受訴訟人）

            張嘉晏（即林易臻之承受訴訟人）

上列當事人間請求分割共有物事件，本院於民國109 年2 月10日
言詞辯論終結，判決如下：
    主    　文
被告應就被繼承人郭陳瑞茸所遺坐落臺南市○區○○段○○○○
地號土地及其上同段三四一建號建物之應有部分各二分之一，辦
理繼承登記。
兩造共有坐落臺南市○區○○段○○○○地號、面積七○平方公
尺之土地及其上同段三四一建號即門牌號碼臺南市○區○○路○
段○○○巷○○○號房屋（含如附圖編號Ｂ所示未辦理保存登記
部分），應予變價分割，所得價金由兩造按如附表所示應有部分
之比例分配。
訴訟費用由兩造按如附表所示應有部分之比例負擔。
    事實及理由
壹、程序方面：
一、按當事人死亡者，訴訟程序在有繼承人、遺產管理人或其他
    依法令應續行訴訟之人承受其訴訟以前當然停止；前開承受
    訴訟人於得為承受時，應即為承受之聲明。他造當事人，亦
    得聲明承受訴訟；聲明承受訴訟，應提出書狀於受訴法院，
    由法院送達於他造，民事訴訟法第168 條、第175 條、第17
    6 條分別定有明文。本件被告林易臻於民國108 年10月31日
    死亡，有除戶謄本附卷可稽（見本院卷第125 頁），茲由原
    告具狀聲明其繼承人即被告張睿桓、林佑容、張孝瑄、張嘉
    純、張嘉晏承受訴訟，經核尚無不合，應予准許。
二、本件被告林志龍、郭金池、林志成、林秀梅、邱允泰、邱振
    財、張睿桓、林佑容、張孝瑄、張嘉純、張嘉晏經合法通知
    ，無正當理由未於言詞辯論期日到場，核無民事訴訟法第38
    6 條各款所列情形，爰依原告之聲請，由其一造辯論而為判
    決。
貳、實體方面：
一、原告主張：
  ㈠兩造共有坐落臺南市○區○○段0000地號土地（面積70平方公尺
    、屬「住五」住宅區，下稱系爭土地）及其上同段341建號
    即門牌號碼臺南市○區○○路0 段00巷00號房屋（下稱系爭房
    屋，與土地合稱系爭房地），應有部分如附表所示。因訴外
    人郭陳瑞茸之繼承人尚未辦理繼承登記，為使本件共有物分
    割得以順利進行，爰依法訴請被告應就被繼承人郭陳瑞茸所
    遺系爭房地之應有部分各2 分之1 辦理繼承登記。
  ㈡兩造對系爭房地（含如附圖編號Ｂ所示未辦理保存登記部分）
    並無不分割之協議，亦無因物之使用目的致不能分割之情形
    ，惟無法達成分割之協議。又因兩造人數眾多，如採原物分
    配之方式分割系爭房地，將使法律關係複雜化，不利於系爭
    房地使用，並有害於經濟價值，故應將系爭房地變價，所得
    價金按如附表所示應有部分之比例分配予各共有人，始符合
    全體共有人之利益等語，並聲明：如主文第1 項、第2 項所
    示。
二、被告方面：
  ㈠被告邱邦睿、張嘉晏則以：同意原告之分割方案等語。
  ㈡被告林志龍、郭金池、林志成、林秀梅、邱允泰、邱振財、
    張睿桓、林佑容、張孝瑄、張嘉純均未於言詞辯論期日到場
    ，亦未提出書狀作任何聲明或陳述。
三、本院得心證之理由：
  ㈠按繼承人有數人時，在分割遺產前，各繼承人對於遺產全部
    為公同共有；因繼承、強制執行、徵收、法院之判決或其他
    非因法律行為，於登記前已取得不動產物權者，應經登記，
    始得處分其物權，民法第1151條、第759 條分別定有明文。
    且共有不動產之共有人中一人死亡，他共有人請求分割共有
    物時，為求訴訟之經濟起見，可許原告就請求繼承登記及分
    割共有物之訴合併提起，即以一訴請求該死亡之共有人之繼
    承人辦理繼承登記後，與原告及其餘共有人分割共有之不動
    產（最高法院69年度台上字第1012號、91年度台上字第832
    號判決、70年度第2 次民事庭會議決議㈡意旨參照）。經查
    ，系爭房地原為原告及郭陳瑞茸共有，應有部分如附表所示
    。郭陳瑞茸已於87年8 月9 日死亡，其繼承人迄今尚未辦理
    繼承登記等情，業經原告提出系爭房地登記第一類謄本、郭
    陳瑞茸之除戶謄本、繼承系統表及其繼承人之戶籍謄本為證
    （見調字卷第49頁至第52頁、第63頁至第93頁），經本院核
    閱相符，自堪信為真實。是原告請求被告先就被繼承人郭陳
    瑞茸所遺系爭房地之應有部分各2 分之1 辦理繼承登記，乃
    基於訴訟經濟之考量，以一訴合併請求繼承人辦理繼承登記
    及辦理繼承登記後分割共有物，揆諸前開說明，應予准許。
  ㈡次按各共有人，除法令另有規定外，得隨時請求分割共有物
    。但因物之使用目的不能分割或契約訂有不分割之期限者，
    不在此限，民法第823 條第1 項定有明文。故共有物依其使
    用目的並非不能分割，而又未有不分割之期約者，各共有人
    自得隨時請求分割。查系爭房地為兩造所共有，兩造既未定
    有不分割之特約，亦無因物之使用目的不能分割之情事，則
    原告依據上開規定，訴請分割系爭房地（含如附圖編號Ｂ所
    示未辦理保存登記部分），洵屬有據，應予准許。
  ㈢再按共有物之分割，依共有人協議之方法行之；分割之方法
    不能協議決定，或於協議決定後因消滅時效完成經共有人拒
    絕履行者，法院得因任何共有人之請求，命為下列之分配：
    以原物分配於各共有人。原物分配顯有困難時，得變賣共
    有物，以價金分配於各共有人，民法第824 條第1 項、第2 
    項第1 款前段、第2 款前段分別定有明文。又按分割共有物
    ，究以原物分割或變價分配其價金，法院固有自由裁量之權
    ，不受共有人主張之拘束，但仍應斟酌當事人之聲明，共有
    物之性質、經濟效用及全體共有人利益等，公平裁量。如分
    配原物有困難時，則應予變賣，以價金分配於各共有人（最
    高法院51年度台上字第271 號、98年度台上字第2058號判決
    意旨參照）。經查：
  ⒈系爭土地略呈長方形，其上如附圖所示編號Ａ為磚造平房即系
    爭房屋、編號Ｂ為與系爭房屋相連之未辦理保存登記鐵皮二
    層樓房屋，編號Ｂ房屋僅得透過系爭房屋1 樓大門進出，此
    為唯一出入口，現供訴外人郭燈松居住使用；系爭土地北側
    如本院卷第119 頁所示編號Ａ為門牌號碼臺南市○區○○路0 段
    00巷00號、25號、27號、31號房屋及系爭房屋所有人共同留
    設、寬約3.05米之水泥道路，得通往南北向、鋪設紅磚、寬
    約4.25米之臺南市北區臨安路2 段68巷，該68巷往北可連接
    東西向、鋪設紅磚、寬約5.45米之臺南市北區臨安路2 段50
    巷，該50巷往西可通往臺南市北區金華路5 段等情，有現場
    照片及本院勘驗筆錄附卷可稽（見本院卷第83頁至第85頁、
    第115 頁、第147 頁至第153 頁）。
  ⒉依系爭房地之現況，如以原物分割予兩造，兩造均須利用唯
    一大門進出，造成日後使用之不便，更不利於處分，難以實
    現系爭房屋經濟上之利用價值。是本院審酌系爭房地共有人
    中，被告邱邦睿、張嘉晏均同意原告方案，而被告林志龍、
    郭金池、林志成、林秀梅、邱允泰、邱振財、張睿桓、林佑
    容、張孝瑄、張嘉純於本件審理中，均未到庭陳述或以書狀
    爭執原告所提分割方案之妥適性，是本院考量系爭房地目前
    使用情形、使用目的與經濟效益，及分割後之價值等情，認
    系爭房地顯難以原物為分割，故原告請求變價分割之方案，
    應可採用。
  ⒊綜上所述，本院審酌系爭房地整體利用之效益及共有人公平
    原則等一切情狀，認原告主張變價分割系爭房地，應屬公允
    可採，爰判決分割如主文第2 項所示。
四、綜上所述，原告依民法第823 條第1 項前段、第824 條規定
    ，請求被告先就被繼承人郭陳瑞茸所遺系爭房地之應有部分
    各2 分之1 辦理繼承登記，再請求分割系爭房地（含如附圖
    編號Ｂ所示未辦理保存登記部分），均屬有據。併依系爭房
    地之使用現況、應有部分比例各節，認應以變價分割，為對
    兩造公平並符經濟效益之分割方法，爰判決如主文第1 項、
    第2 項所示。
五、按訴訟費用，由敗訴之當事人負擔；因共有物分割、經界或
    其他性質上類似之事件涉訟，由敗訴當事人負擔訴訟費用顯
    失公平者，法院得酌量情形，命勝訴之當事人負擔其一部；
    共同訴訟人因連帶或不可分之債敗訴者，應連帶負擔訴訟費
    用，民事訴訟法第78條、第80條之1 、第85條第2 項分別定
    有明文。查分割共有物事件本質上並無訟爭性，乃由本院斟
    酌何種分割方案較能增進共有物之經濟效益，並兼顧兩造之
    利益，以決定適當之分割方法。本件原告請求分割共有物，
    因兩造均獲得利益，如僅由敗訴之被告負擔，本院認為顯失
    公平，爰依兩造獲得之利益及就系爭房地應有部分之比例，
    判決訴訟費用之負擔如主文第3 項所示。
六、訴訟費用負擔之依據：民事訴訟法第78條、第80條之1 、第
    85條第2 項。
中　　華　　民　　國　109 　　年　　2 　　月　　24　　日
                  民事第三庭    法    官　王鍾湄
以上正本係照原本作成。
如對本判決上訴，須於判決送達後20日內向本院提出上訴狀。
如委任律師提起上訴者，應一併繳納上訴審裁判費。
中　　華　　民　　國　 109　　年　　2 　　月　　24　　日
                                書 記 官  曾怡嘉
【附表】

編號 姓名  應有部分 1 原告  2 分之1 2 郭陳瑞茸之法定繼承人 被告林志龍 公同共有2 分之1（訴訟費用連帶負擔） 3  被告郭金池  4  被告林志成  5  被告林秀梅  6  被告邱邦睿  7  被告邱允泰  8  被告邱振財  9  被告張睿桓  10  被告林佑容  11  被告張孝瑄  12  被告張嘉純  13  被告張嘉晏